【裁判字號】    99,上國,6
【裁判日期】    990727
【裁判案由】    國家賠償
【裁判全文】
臺灣高等法院民事判決                   99年度上國字第6號
上  訴  人
即被上訴人  乙○○
            丙○○
共      同
訴訟代理人  嚴怡華律師
被  上訴人
即  上訴人  桃園縣中壢地政事務所
法定代理人  甲○○
訴訟代理人  江松鶴律師
上列當事人間請求國家賠償事件，兩造對於中華民國98年12月30
日臺灣桃園地方法院97年度國字第30號第一審判決各自提起上訴
，本院於99年7月6日言詞辯論終結，判決如下：
    主      文
原判決關於駁回乙○○、丙○○後開第二項之訴部分，並訴訟費
用之裁判均廢棄。
桃園縣中壢地政事務所應再給付乙○○、丙○○新台幣肆拾萬
貳仟貳佰伍拾元，及自民國九十七年八月七日起至清償日止，按
年利率百分之五計算之利息。
乙○○、丙○○其餘上訴及桃園縣中壢地政事務所之上訴均駁回
。
第一、二審訴訟費用部分，由乙○○、丙○○負擔四分之一，餘
由桃園縣中壢地政事務所負擔。
    事實及理由
一、查被上訴人即上訴人桃園縣中壢地政事務所（下稱中壢地政
    事務所）之法定代理人原為黃教新，已於民國99年2月2日變
    更為甲○○，業據甲○○於99年3月10日為中壢地政事務所
    之法定代理人具狀聲明承受訴訟，有桃園縣政府令可稽（見
    本院卷第22至24頁），合於民事訴訟法第170條、第175條第
    1項規定，應予准許。
二、上訴人即被上訴人乙○○、丙○○（下稱乙○○等2人）主
    張：訴外人劉阿升所有坐落桃園縣中壢市○○段1257地號土
    地（下稱系爭土地）及其上門牌桃園縣中壢市內定里8鄰下
    內壢34號未辦保存登記建物（拍賣時暫編臨時建號3523 號
    ，下稱系爭房屋），經訴外人即其債權人第一商業銀行股份
    有限公司（下稱第一商銀）向原法院聲請拍賣，原法院以95
    年度執字第11362號受理（下稱系爭執行事件），並於民國
    96年7月11日拍定系爭房地，由伊等以總價新台幣（下同）
    1,066萬元得標，其中系爭房屋之拍賣底價及伊等之拍定價
    格均為160萬元，伊等已繳足價金，經原法院發給權利移轉
    證書，並辦竣系爭土地所有權移轉登記。而原法院於系爭執
    行程序中，曾函囑中壢地政事務所辦理系爭房屋勘測查封登
    記，依中壢地政事務所提供原法院之建物登記謄本及測量成
    果圖，系爭房屋僅坐落系爭土地上，並無占用鄰地，伊等乃
    信賴該測量結果，以160萬元應買系爭房屋，惟伊等嗣委由
    民宇測量事務所測量後，始發現系爭房屋尚占有桃園縣中壢
    市所有而由市公所（下稱中壢市公所）管理之桃園縣中壢市
    ○○段1988-2地號土地、面積10.74平方公尺，及台灣省桃
    園農田水利會（下稱桃園農田水利會）所有之同段1988-3地
    號土地、面積18.41平方公尺（以下依序簡稱系爭1988-2、
    1988-3地號土地，合稱系爭鄰地），不僅交易上有重大價值
    減損，且有遭訴請拆屋還地之可能，經伊等與中壢市公所、
    桃園農田水利會協調無效，遂將系爭房屋搬遷挪移至系爭土
    地內，因而支出費用120萬元，此係中壢地政事務所疏於注
    意，為測量及登記錯誤或遺漏，致伊等受有損害。至台灣省
    建築師公會桃園縣辦事處（下稱桃園建築師公會）受原法院
    囑託鑑定系爭房屋之遷移費，依其98年8月24日93571號鑑定
    報告（下稱系爭鑑定報告）雖建議工程費為864,500元，惟
    漏未就室內外回填復原工作即將地面下之水管、電路重新遷
    移、施作列入計費15萬元，另無由扣除遷移施工項目之「新
    基礎鋼筋」45,000元、「新基礎灌漿」55,000元、「壓送車
    」1萬元等費用，亦不合理，仍應以伊等主張之120萬元為準
    。又伊等於起訴前，業以書面向中壢地政事務所請求國家賠
    償遭拒，爰依土地法第68條第1項前段、國家賠償法第2條第
    2項前段規定，求為判命中壢地政事務所應給付伊等120萬元
    及自起訴狀繕本送達翌日起算之法定利息等語。
三、中壢地政事務所則以：原法院囑託伊辦理系爭房屋之查封勘
    測登記，並非土地登記規則第79條所指之建物所有權第一次
    登記，系爭房屋既屬未登記建物，伊勘測完竣後僅先行編列
    為3523建號建立標示部，並於所有權部辦理查封登記，而系
    爭房屋之測量成果僅供原法院辦理拍賣之參考。嗣乙○○等
    2人拍定買受系爭房地後，伊即應塗銷系爭房屋之建號，伊
    將建物測量成果提供予原法院，純係技術性服務之行政行為
    ，不具權力支配性質，且無登記效力，不符行使公權力之要
    件。且系爭房屋乃違章建築，原法院96年6月6日拍賣公告之
    附表備註欄第5點已記載系爭房屋係未辦保存登記之增建物
    ，拍定人無法持原法院核發之權利移轉證書辦理所有權登記
    ，且須承擔被拆除之風險等字，是乙○○等2人於參與投標
    時，即應有拍得系爭房屋將遭拆除之風險評估，而系爭房屋
    於伊受託查封勘測前即占有鄰地乙事，當為其等應承受之風
    險。又系爭房屋之測量成果不具登記效力，亦無登記原因證
    明文件可供比對，依土地登記規則第13條規定，自無土地法
    第68條第1項、第69條所稱登記錯誤或遺漏之適用。再者，
    乙○○等2人自原法院拍得系爭房屋實際坐落位置與原標示
    不合者，應屬給付之物有瑕疵之情形，乙○○等2人應即通
    知原法院與債權人處理或撤銷拍賣，況系爭房屋所占用鄰地
    之所有人中壢市、桃園農田水利會並未要求乙○○等2人拆
    遷系爭房屋，其等尚無實際損害發生，卻逕行遷移系爭房屋
    ，應自負其費用。另伊否認乙○○等2人所提其與大新樓房
    遷移工程公司（下稱大新公司）簽訂樓房遷移升高合約書（
    下稱系爭遷移合約書）、收據及大新公司出具之遷移施工計
    畫及工程款明細表等之真正。蓋依該明細表所載遷移工程之
    施工期間需時100天，惟系爭遷移合約書係於97年5月19日簽
    訂，但大新公司竟於97年6月20日出具已收120萬元遷移費之
    收據，顯示施工期間僅32天，足認該工程明細表與實際施工
    之內容明顯不同。再者，系爭鑑定報告係以系爭房屋整棟位
    移為鑑定依據，但伊就系爭房屋一樓測量之面積為324.78平
    方公尺，以民宇測量事務所97年6月10日測得該屋占用系爭
    鄰地之面積合計29.15平方公尺，僅占該屋一樓面積0.089（
    即8.9%）而已，則該屋之遷移費自應依系爭鑑定報告所載遷
    移工程費864,500元，按8.9%計算，方屬合理等語為辯。
四、原審為乙○○等2人部分勝訴之判決，即判命中壢地政事務
    所應給付乙○○等2人432,250元，及自97年8月7日起算之法
    定利息，並駁回乙○○等2人其餘之訴。乙○○等2人、中壢
    地政事務所就其敗訴部分，各自提起上訴。乙○○等2人之
    上訴聲明為：
    (一)原判決不利於乙○○等2人部分廢棄。
    (二)中壢地政事務所應給付乙○○等2人767,750元，及自97年
      8月7日起至清償日止，按週年利率5訟計算之利息。
    中壢地政事務所則答辯聲明：上訴駁回。並就其敗訴部分為
    上訴聲明：
    (一)原判決不利於中壢地政事務所部分廢棄。
    (二)上廢棄部分，乙○○等2人在第一審之訴及其假執行之聲
      請均駁回。
    乙○○等2人則答辯聲明：上訴駁回。
五、乙○○等2人主張原法院前於系爭執行事件中囑託中壢地政
    事務所就系爭房屋查封測量結果，系爭房屋僅坐落執行債務
    人劉阿升原有之系爭土地內，經其等拍賣取得系爭房地所有
    權後，另委由民宇測量事務所測量系爭房屋結果，發現系爭
    房屋尚占用中壢市所有而由中壢市公所管理之系爭1988-2地
    號土地、桃園農田水利會所有之系爭1988-3地號土地，面積
    依序為10.74平方公尺、18.41平方公尺等語，業據提出中壢
    地政事務所不爭執之原法院不動產權利移轉證書、土地登記
    謄本、民宇測量事務所97年6月10日實測圖、中壢地政事務
    所95年6月5日建物測量成果圖等件為證（見原審卷第12至16
    、22頁），而中壢地政事務所嗣已派員至現場測量，發現系
    爭房屋占有系爭1988-2地號、1988-3地號土地，面積依序為
    13平方公尺、22.9平方公尺，合計35.9平方公尺等情，有測
    量草圖及言詞辯論筆錄可稽（見原審卷第60、61、163反面
    頁），堪認系爭房屋確有占用系爭鄰地之情形。
六、乙○○等2人主張中壢地政事務所於系爭執行程序中，受原
    法院囑託而派員查封勘測系爭房屋，因測量有誤，提交原法
    院之建物測量成果圖所繪系爭房屋僅坐落土地內，並未占有
    系爭鄰地，致其信賴而參與拍賣得標，嗣取得權利移轉證書
    ，再另委由民宇測量公司勘測結果，始知占用系爭鄰地之情
    形，其只好將系爭房屋整棟遷移，中壢地政事務所應依土地
    法第68條第1項前段、國家賠償法第2條第2項前段規定，就
    其損害負賠償責任等語，為中壢地政事務所所否認。經查：
    (一)按土地法第68條第1項規定：「因登記錯誤、遺漏或虛偽
      致受損害者，由該地政機關負損害賠償責任」，無非係就
      職司土地登記事務之公務員因故意或過失不法侵害人民權
      利，而該公務員所屬地政機關負損害賠償責任之規定（參
      照國家賠償法第2條第2項、第9條第1項），核係國家賠償
      法之特別規定，依國家賠償法第6條規定，應優先於國家
      賠償法而適用（最高法院98年度第6次民事庭會議決議(一)
      、81年度台上字第1528號、89年度台上字第2213號裁判要
      旨、法務部85年4月6日法律決字第07872號函示參照）
      。而土地法第68條第1項及第69條所稱登記錯誤，係指登
      記事項與登記原因證明文件所載之內容不符者；所稱遺漏
      ，係指應登記事項而漏未登記者。土地登記規則第13條固
      有明文。惟土地法第68條之立法精神，旨在保護土地權利
      人，土地之登記準確與否，影響人民之權益至鉅，地政機
      關所負責任亦重，不應就土地登記規則第13條（舊法列為
      第12條）作狹義解釋，致與土地法之立法精神不符，是土
      地登記規則第13條所指情形，乃屬例示，不能以此而謂因
      土地重測而發生之錯誤遺漏之情形，不包括在土地法第68
      條之內。最高法院76年度第5次民事庭會議決議決議參照
      。又土地法第68條之所謂登記，並不限於土地總登記，故
      若因登記錯誤、遺漏或虛偽致受損害者，無論其為土地總
      登記或土地權利變更登記，該地政機關均應依土地法第68
      條負損賠償責任。最高法院74年度第2次民事庭會議決議
      (一)參照。
    (二)系爭房屋雖為未辦保存登記之違章建築，惟既經原法院於
      95年6月5日在系爭執行事件囑託中壢地政事務所辦理勘測
      查封登記，有原法院95年5月11日桃院木執95年執菊字第
      11362號函、測量筆錄可稽（見原審卷第35、36、91、92
      頁，外放系爭執行事件卷影本第28頁），依土地登記規則
      第139條第1、3項規定：「法院或行政執行處囑託登記機
      關，就已登記土地上之未登記建物辦理查封、假扣押、假
      處分或破產登記時，應於囑託書內另記明登記之確定標示
      以法院或行政執行處人員指定勘測結果為準字樣。」、「
      登記機關勘測建物完畢後，應即編列建號，編造建物登記
      簿，於所有權部辦理查封、假扣押、假處分或破產登記。
      並將該建物登記簿與平面圖及位置圖之影本函送法院或行
      政執行處。」，及同規則第14條第5款、第8款規定：「登
      記機關應備土地登記簿及建物登記簿、地籍圖等登記書表
      簿冊圖狀。」，中壢地政事務所即將其依前揭函示及於95
      年6月5日測量系爭房屋位置、面積所繪製之建物平面圖、
      建物登記謄本檢送原法院，並副知圖庫釐整圖冊，有中壢
      地政事務所測量課95年6月26日簽呈、系爭房屋之建物測
      量成果圖、建物登記公務用謄本、中壢地政事務所95年6
      月29日中地壢登字第0950304330號函等件足憑（見原審卷
      第22、33、34、80、89、90、97頁，外放系爭執行事件卷
      影本第30、32頁）。觀諸列印時間95年6月28日上午9時55
      分之系爭房屋之建物登記公務用謄本（見原審卷第80頁，
      外放系爭執行事件卷影本第32頁），與訴外人即劉阿升之
      其他債權人寶華商業銀行股份有限公司另於96年4月10日
      具狀聲請併案強制執行，暨訴外人即劉阿升之其他債權人
      魏授生、魏莊年妹亦於96年5月7日具狀聲請併案強制執行
      時，依序檢附列印時間96年4月2日下午4時50分、96年5月
      4日下午5時50分之系爭房屋建物登記第二類謄本（見外放
      系爭執行事件卷影本第107至117頁，原法院96年度執字第
      17923號清償借款執行事件卷影本第1至3、15頁），均登
      記系爭房屋坐落之地號僅為「內壢段1257」即系爭土地，
      別無坐落其他鄰地之登記，而原法院亦據以囑託訴外人宸
      煇不動產估價師事務所鑑定系爭房地之價格，再通知劉阿
      升及第一商銀就依該事務所檢送之估價報告書鑑價結果表
      示意見後，始定系爭土地、房屋之拍賣價格，第一次拍賣
      依序為1,050萬元、250萬元，96年6月5日第二次拍賣減為
      840萬元、200萬元，96年7月10日第三次拍賣再減為672萬
      元、160萬元，並均登載於拍賣公告，乙○○等2人於96年
      7月10日以系爭土地、房屋願買價格依序為906萬元、160
      萬元最高標拍定，並於96年7月27日取得原法院核發權利
      移轉證書而取得系爭房地所有權（見外放系爭執行事件卷
      影本第33、34、40至50、63、85、86、118、119、141、
      142、162、171、176至179、192、193頁）。揆之上開過
      程，宸煇不動產估價師事務所估價報告書及原法院拍賣公
      告所載系爭房屋坐落之地號、面積，均係按中壢地政事務
      所之測量結果而為，並有系爭房屋之建物登記謄本足憑，
      甚至其他聲請併案強制執行之債權人寶華商業銀行股份有
      限公司、魏授生、魏莊年妹所請領之系爭房屋建物登記謄
      本，亦有同上坐落地號之登記資料，足徵中壢地政事務所
      就系爭房屋坐落地號之登記，非僅屬公務用而已，於系爭
      房屋塗銷查封登記以前，關係人均可經由建物登記謄本獲
      悉是項資料。嗣乙○○等2人於取得系爭房地所有權後，
      另委由民宇測量公司測量後，始發現系爭房屋尚占有系爭
      鄰地之情形，復經中壢地政事務所再次測量確認無誤，依
      前揭說明，土地之登記準確與否，影響人民之權益至鉅，
      土地法第68條所謂之登記錯誤或遺漏，不以土地登記規則
      第13條規定為限，連土地重測所發生錯誤遺漏之情形，亦
      包括在內，則中壢地政事務所之測量人員就系爭房屋登記
      坐落地號之記載，既出於錯誤之測量結果，致與實際占地
      狀態有不符之處，是項登記即有錯誤或遺漏之情形，自應
      有土地法第68條規定之適用。
    (三)系爭鄰地中之1988-2地號土地為中壢市所有而由中壢市公
      所管理之公有土地，1988-3地號土地則為桃園農田水利會
      所有之土地，有土地登記謄本可稽（見原審卷第14、15頁
      ），中壢市公所業以系爭1988-2地號土地為「中壢市內定
      里大園(六)早期農地重劃區水陸更新改善工程」用地，屬於
      重劃區內原規劃設置之農路用地，非依法令規定不得變更
      其土地使用性質，故無出租或出售之適用，已請乙○○等
      2人將占用部分之系爭房屋拆除，騰空返還土地等情，有
      中壢市公所99年4月9日中市財字第0990020880號函可稽（
      見本院卷第70頁）。另桃園農田水利會亦以系爭1988-3地
      號土地、地目為水，乃該會4-4-2-031小排水路，於97年
      間由桃園縣政府主管「桃園縣大園(六)早期農地重劃區○○
      路更新改善工程」辦理改善完成，系爭房屋占有該水路，
      其所有權人曾詢問可否購買或承租占用之部分土地，經述
      明水利法第63條之2及農水利會財產處理要點與實際通水
      情形，而予以婉拒，復經多次協調仍無結果，而後工程施
      工期先該建物遷移至所有土地，已無占用水路情形，該工
      程得予順利施工完竣等情，有桃園農田水利會99年4月13
      日桃農水管字第0990003260號函及系爭1988-3地號土地空
      照圖足憑（見本院卷第68、69頁），復有中壢地政事務所
      97年4月18日中地測字第0970004195號函、97年5月8日中
      地測字第0970005037號函、97年5月27日中地測字第09700
      05866號函及兩造與中壢市公所、桃園農田水利會於97年4
      月11日、97年5月8日、97年5月16日出席之系爭房屋坐落
      位置疑義會議紀錄略載系爭鄰地不得處分等字可佐（見本
      院卷第53、54頁），以上各節，均為兩造所不爭執（見本
      院卷第72、82、77至79頁），堪予信實。應認乙○○等2
      人就系爭房屋無權占有系爭鄰地部分，因無法向中壢市公
      所、桃園農田水利會價購或承租，而無從變更為有合法使
      用之權源，且業經中壢市公所要求拆屋還地，揆諸前揭說
      明，乙○○等2人因中壢地政事務所之測量人員測量系爭
      房屋有過失，且中壢地政事務所就出具之建物登記謄本亦
      登記系爭房屋坐落地號僅為系爭土地，致有登記錯誤、遺
      漏之情形，而原法院亦據以記載在拍賣公告，乙○○等2
      人因信賴該登記而投標應買，於拍並取得系爭房地所有權
      後，卻遭系爭鄰地所有人請求拆屋還地之損害，自得依土
      地法第68條規定，請求中壢地政事務所負損害賠償責任。
      中壢地政事務所辯稱土地法第68條規定限於土地登記規則
      第13條所定之情形，系爭房屋之建物測量成果圖不具登記
      效力，亦無登記原因證明文件可供比對，本件無土地法第
      68條規定之適用云云，核與首揭說明，更與前揭既認事實
      不符，要無可採。
七、乙○○等2人主張中壢地政事務所應賠償其遷移系爭房屋所
    支出之費用120萬元等語，為中壢地政事務所所否認。經查
    ：
    (一)按因登記錯誤遺漏或虛偽致受損害者，由該地政機關負損
      害賠償責任，其損害賠償，不得超過受損害時之價值。土
      地法第68條第1項前段、第2項定有明文。查原法院在系爭
      執行事件中，於96年7月10日第三次拍賣公告所載系爭房
      屋之拍賣底價為160萬元，同於乙○○等2人得標之價格，
      有外放系爭執行事件卷影本可稽。又乙○○等2人所稱其
      等已將系爭房屋搬遷挪移而支出費用，倘拆除系爭房屋占
      用系爭鄰地部分，嗣尚須要復原，所需費用將比搬遷挪移
      系爭房屋之方式更高等語，為中壢地政事務所所不爭執，
      中壢地政事務所並陳稱應請專業技師評乙○○等2人搬遷
      之必須費用，亦同意以搬遷費用或房屋實際價額差額來評
      定損害等語（見原審卷第129、134頁）。則乙○○等2人
      因系爭房屋占有系爭鄰地致受損部分，依前揭說明，得請
      求中壢地政事務所賠償之金額，應以系爭房屋搬遷挪移所
      需必要費用為準，且不得超過160萬元。
    (二)原審囑託桃園建築師公會就系爭房屋搬遷費用，業據提出
      系爭鑑定報告書為憑，其鑑定結果略以：
    1.建築物之遷移工程有特殊性，通常較少出現在一般常態興
      建工程中，其工程費用亦依廠商之施工技術而定。本案除
      合約外，一般建築物施工興建常規上所常見之工程估價單
      、工料分析表等資料，經鑑定人詢問結果實際上付之闕如
      。
    2.經鑑定人以本案規模訪價所取得之遷移工程廠商估價單中
      ，概略得知此種本土發展出之遷移工程大致可分成以下幾
      個階段：
      (1)室內外地坪打除並以人工掏空土壤，原主要地梁構造則
        露出並保護之。
      (2)將連接之柱切斷，並預留可供焊接之新基礎柱筋之長度
        。
      (3)遷移基地作整地，並以鋼板墊平遷移路徑之底面以利遷
        移。
      (4)預定遷移之柱位新作基礎。
      (5)房屋支撐位置加鋼板，安裝遷移之滾軸（圓鋼管），利
        用纜繩綁固建築物並以牽引機械進行遷移。
      (6)至預定位置後以千斤鼎抬高，抬高過程中以磚塊、墊片
        等物作支墊。
      (7)焊接連接柱筋，並組模板作混凝土灌漿。
      (8)內部回填土至地坪底面後，重做混凝土地坪及外部復原
        工程。
    3.乙○○等2人所提供之施工步驟與上述訪價廠商所提供者
      類同。乙○○等2人所訴求之遷移工程費為120萬元，本鑑
      定訪價廠商提供參考為87萬元，惟差異處有二：
      (1)原遷移合約中有「室內地面復原」之工項（15萬元），
        訪價廠商則未含。
      (2)原遷移合約未有新基礎重作之項目，其施工照片中亦未
        顯示。
    4.若將訪價廠商提供之費用加計「室內地面復原」15萬元時
      ，並扣除「新基礎鋼筋」45,000元及「新基礎灌漿」55,0
      00元、「壓送車」1萬元，其費用則為91萬元。
    5.考慮廠商報價仍有議價空間，本鑑定擬以前述價格之95％
      為合理價格，即864,500元。
    6.鑑定結論：建築物之遷移工程有特殊性，通常較少出現在
      一般常態興建工程。本鑑定案鑑定時係依據相關人提供有
      限資料，及鑑定人訪價比較研判。本案系爭遷移工程費用
      （往左遷移約4公尺、升高約1台尺）建議其合理價格為
      864,500元等語。
    (三)系爭鑑定報告既為兩造所不爭執（見本院卷第40頁反面）
      ，堪予採信。乙○○等2人雖以系爭鑑定報告漏未就室內
      外回填復原工作即將地面下之水管、電路重新遷移、施作
      列入計費15萬元，另無由扣除遷移施工項目之「新基礎鋼
      筋」45,000元、「新基礎灌漿」55,000元、「壓送車」1
      萬元等費用，亦不合理，仍應以伊等主張之120萬元為準
      云云，但查乙○○等2人所提其等與大新公司簽訂之系爭
      遷移合約書、收據及大新公司出具之遷移施工計畫及工程
      款明細表等件（見原審卷第17-21、150頁），均屬私文書
      ，且經中壢地政事務所否認真正，乙○○等2人復未舉證
      以實其說，自難採信（民事訴訟法第357條、第277條規定
      參照）。況桃園建築師公會訪價廠商提供之參考價87萬元
      ，未包含「室內地面復原」工項，但包含新基礎重作工項
      ，倘按系爭遷移合約所定工項，即上開參考價87萬元要加
      上「室內地面復原」工項之費用15萬元，但須扣除新基礎
      重作工項11萬元（包含「新基礎鋼筋」45,000元、「新基
      礎灌漿」55,000元、「壓送車」1萬元），其費用合計91
      萬元，再參酌議價空間而提出建議之遷移費用864,500元
      ，並無計算錯誤或重複扣款之情形，乙○○等2人所稱系
      爭鑑定報告之建議費用有誤算情形，應以系爭遷移合約所
      載120萬元為準云云，不足以採。又將系爭房屋為遷移挪
      位，僅能整棟進行位移，不可能僅就占用系爭鄰地部分房
      屋為遷移工程，再將之連接系爭房屋其他部分，是其遷移
      費用即損害賠償金額應以整棟房屋位移之工程費用計算，
      中壢地政事務所辯稱系爭房屋之遷移費自應依系爭鑑定報
      告所載遷移工程費864,500元，按系爭房屋占用鄰地面積
      與該房屋比例8.9%計算，方屬合理云云，殊與常情不符，
      亦無可採。
    (四)綜上，中壢地政事務所應賠償乙○○等2人之損害金額即
      系爭房屋之遷移費用864,500元。至於原法院在系爭執行
      事件中之拍賣公告雖載有：「第3523建號房屋（即系爭建
      物）包括一舊式平房及二層樓加強磚造房屋，均係未辦保
      存登記之增建物，拍定人無法持本院核發之權利移轉證書
      辦理所有權登記，且須承擔被拆除之風險，請應買人注意
      」等字（見外放系爭執行事件卷影本），固堪認乙○○等
      2人於投標應買時，應知系爭房屋屬違章建築而有隨時可
      能遭拆除之風險預見評估，惟此係限於系爭房屋未經取得
      建造執照而遭桃園縣政府建管單位強令拆除之情形，尚非
      指乙○○等2人須承擔系爭房屋占用系爭鄰地，因中壢地
      政事務所登記錯誤所致被系爭鄰地所有人中壢市（管理人
      為中壢市公所）、桃園農田水利會要求拆屋還地之風險，
      自無命乙○○等2人就系爭房屋目前須支付必要之遷移費
      用為部分負擔。
八、從而，乙○○等2人依土地法第68條規定，請求中壢地政事
    務所給付其864,500元，與自起訴狀繕本送達翌日即97年8月
    7日起至清償日止，按週年利率5%計算之利息，為有理由，
    應予准許。逾此範圍之請求，為無理由，不應准許，其假執
    行之聲請亦失所附麗，應併予駁回。上開應准許部分，扣除
    原審判命中壢地政事務所給付之432,250元及自97年8月7日
    起算之利息部分，中壢地政事務所應再給付乙○○等2人432
    ,250元及自97年8月7日起算之利息。乙○○等2人上訴就此
    部分指摘原判決不當，求予廢棄改判，為有理由，爰由本院
    將原判決此部分予以廢棄，改判如主文第二項所示。原審就
    上開不應准許部分，為乙○○等2人敗訴之判決，並無不當
    ，乙○○等2人上訴論旨指摘原判決此部分不當，求予廢棄
    改判，為無理由，應予駁回；另原審判命中壢地政事務所給
    付432,250元及自97年8月7日起算之利息部分，並為假執行
    及免為假執行之宣告，核無不合，中壢地政事務所上訴意旨
    就此部分指摘原判決為其敗訴部分不當，求予廢棄改判，為
    無理由，應予駁回；爰併判決如主文第三項所示。至本院已
    准乙○○等2人依土地法第68條規定請求中壢地政事務所賠
    償損害，自無庸再就其餘國家賠償法第2條第2項規定之請求
    ，予以審酌。又本件事證已臻明確，兩造其餘攻擊防禦方法
    及證據資料，核與本件判決結果不生影響，毋庸一一論述，
    併予敘明。
九、據上論結，乙○○等2人之上訴為一部有理由，一部無理由
    ，中壢地政事務所之上訴為無理由，爰判決如主文。
中    華    民    國    99    年    7     月    27    日
                    民事第十七庭
                        審判長法  官  藍文祥
                              法  官  陳麗芬
                              法  官  張競文
正本係照原本作成。
不得上訴。
中    華    民    國    99    年    7     月    28    日
                              書記官  章大富

司法院資訊處製作；財團法人民間司法改革基金會備份。
